最高法院刑事判決　　　　　　一○○年度台上字第五五四四號
上　訴　人　
即 自訴 人　呂國華
代　理　人　余鑑昌律師
被　　　告　陳淑蘭
　　　　　　江聰淵
　　　　　　陳文昌
上列上訴人因自訴被告等違反公職人員選舉罷免法案件，不服台
灣高等法院中華民國九十九年十二月十五日第二審判決（九十九
年度上訴字第二九二四號，自訴案號：台灣宜蘭地方法院九十九
年度自字第一號），提起上訴，本院判決如下：
    主  文
上訴駁回。
    理  由
按刑事訴訟法第三百七十七條規定：上訴於第三審法院，非以判
決違背法令為理由不得為之；是提起第三審上訴，應以原判決違
背法令為理由，係屬法定要件；如果上訴理由書狀並未依據卷內
訴訟資料具體指摘原判決不適用何種法則或如何適用不當，或所
指摘原判決違法情事顯與法律規定得為第三審上訴理由之違法情
形不相適合時，均應認其上訴為違背法律上之程式，予以駁回。
本件原判決以自訴意旨略以：被告陳淑蘭、江聰淵、陳文昌有其
理由欄壹所載之上訴人自訴意旨所指之犯行，因認被告等涉犯公
職人員選舉罷免法第一百零四條之罪嫌云云。惟經審理結果，認
不能證明被告等犯罪，因而維持第一審諭知被告等均無罪之判決
，駁回上訴人在第二審之上訴；已詳敘其調查證據之結果及證據
取捨之理由；從形式上觀察，原判決並無違背法令之情形。上訴
人上訴意旨略以：(一)依卷內江聰淵、陳文昌召開記者會之新聞資
料，其內載：「縣府某公務員向縣議員江聰淵陳情」、「該公務
員陳情王蘭處長要求……」，且江聰淵、陳文昌於第一審審理
中提出陳述狀，亦載其等從游明金處獲得錄音紀錄後，有與陳淑
蘭確認對話之人、事、時、地及內容無誤等語，顯見陳淑蘭與江
聰淵、陳文昌間有共同使上訴人不當選之意圖，原審未予詳查，
遽為被告等有利之認定，有證據調查未盡之違法。(二)江聰淵製作
之新聞資料，其上載：「王蘭處長要求其（指陳淑蘭）於十一
月二十四日（指民國九十八年）前簽辦一社工員職缺，並分別於
十一月四日及十一月十九日不斷催辦」、「是不是賣官？」、「
是不是綁樁？」，顯係為具體性之指摘，並非單純之疑問，且錄
音內容係陳淑蘭與王蘭之對話，江聰淵、陳文昌竟未事先查證
，即直接將之與上訴人聯結，而直指上訴人賣官，顯不符「合理
評論原則」，原審未就全部新聞資料詳為審究，有證據調查未盡
之違法。(三)江聰淵、陳文昌於記者會上指上訴人在依規定人事應
凍結情形下，未經過公開甄選程序強行要陳淑蘭任用特定人為約
聘人員，並變相懲處不配合之陳淑蘭，但係陳淑蘭先以社會工作
科有一缺額而要縣長室提供適當人選，此為證人即當時縣長室機
要祕書林松柏於第一審審理中結證在卷，嗣縣長室提出特定人選
後，陳淑蘭竟對長官之指示不服，無故稽延聘用，況約聘人員僱
用屬於縣長之人事權，不需公開甄審；而陳淑蘭係因未依規定請
假始被記曠職，並非變相懲處；原判決並未說明如何認江聰淵、
陳文昌無虛構事實之「真正惡意」，逕為其等有利認定，有理由
不備之違法等語。
惟按公職人員選舉罷免法第一百零四條之意圖使候選人當選或不
當選罪，係以行為人在主觀上有使候選人當選或不當選之犯意，
在客觀上有以文字、圖畫、錄音、錄影、演講或他法，散布謠言
或傳播不實之事，足以生損害於公眾或他人者，為構成要件。所
謂「謠言」或「不實之事」，係指該「捏造之語」或「虛構之事
」，其內容出於故意虛捏者而言；倘有合理之懷疑，致誤認有此
事實而為散布或傳播時，因欠缺犯罪之故意，仍不成立本罪。原
判決於理由欄參、肆已詳為說明陳淑蘭係將其與王蘭間之對話
錄音交予自由時報記者游明金，陳淑蘭並不知游明金會將之交給
江聰淵、陳文昌，而江聰淵、陳文昌亦未告知陳淑蘭要以開記者
會方式公布，不能以陳淑蘭將錄音紀錄交予游明金，即認其有使
上訴人不當選之意圖；另亦說明上訴人係宜蘭縣第十六屆縣長選
舉候選人，競選活動期間自九十八年十一月二十五日起至同年十
二月四日止，依公務人員任用法第二十六條之一第一項第三款規
定，民選首長，自次屆同一選舉候選人名單公告之日起至當選人
名單公告之日止，不得任用或遷調人員；而依陳淑蘭與王蘭間
之對話錄音內容（「王蘭：也不是我急，林松柏也在問，縣長
也在問，不是我在急」、「陳淑蘭：『處長，我沒有抗拒，第一
個，用人是我們科要用，急不急應該是我們科在急吧，你們在急
什麼？……縣長隨時都可以批啊，他現在請假中耶，你幹嗎那麼
急，等他回來嘛。』，王蘭稱：『要二十號《指九十八年十一
月二十日》，最慢二十四號之前要簽出來』」），江聰淵、陳文
昌於聽取錄音紀錄後，認為上訴人急於決定該人事案，並產生「
為什麼一定要趕在二十五日縣長選舉競選活動開跑、人事凍結前
簽出人事案」之疑慮，為屬合理；是江聰淵所擬「縣議員江聰淵
新聞資料」之內容（「呂國華賣官？為全縣公務員抱不平！」，
「縣府某公務員向縣議員江聰淵陳情，因不服從簽辦呂國華指定
之人事案，遭受不平打壓，當事人並提供與社會處王蘭對話的
錄音帶。錄音帶內容清楚顯示，社會處王處長說這個人事案『不
是我在急，林松柏也在問、縣長也在問…』，顯然是呂國華要求
屬下簽辦該人事案」、「該公務員陳情，王處長要求其於十一月
二十四日前簽辦一社工員職缺，並分別於十一月四日及十一月十
九日不斷催辦，公務員應依法行政，因有適法性的疑慮，該科不
予配合簽辦。十一月二十日因小孩H1N1停課請假照顧，當天上午
八點送假單請假，王處長到下午三點三十六分退回假單且不告知
當事者，就論處該員曠職。最後，王處長竟火速將該人事案移交
給別科簽辦，該職缺二十三日簽出，羅姓職代二十四日即上班」
、「江聰淵質疑，呂國華為什那麼急？為什麼一定要那個人？是
不是賣官？是不是在綁樁？為什麼一定要趕在二十五日競選活動
開跑、人事凍結前簽出人事案。該公務員不願同流合污、質疑適
法性，就遭受不平的欺壓！請呂國華、王蘭有必要出面講清楚
！」）；係以錄音資料為依據，基於縣議員依職權監督縣政之職
責，對於上訴人在依規定人事應予凍結前，即任用聘僱人員，進
而懲處不配合簽辦該人事簽呈之陳淑蘭等事宜，以記者會之方式
對該事件之意見表達或評論。而上訴人當時係宜蘭縣縣長，縣政
府之臨時約聘人員之進用及公務員有無因拒絕簽辦約聘僱人員之
進用而遭懲處，係與公眾利益有關之事項，再依新聞資料之全文
觀之，亦非以毀損上訴人之名譽，應認屬「對於可受公評之事，
而為適當之評論」，且未逾一般人足以產生合理懷疑之範疇，自
無虛構事實之「真正惡意」。江聰淵、陳文昌於該記者會中既未
指摘或傳述任何其他不實之內容，其等尚無意圖使上訴人不當選
之犯罪故意。原判決已綜合全案證據資料，詳為說明並無積極證
據足認被告等有上訴人自訴意旨所指之犯行，因而為其等有利之
認定。經核俱與卷內資料相符，原判決並無證據調查未盡及判決
理由不備之違法。至江聰淵、陳文昌於取得錄音紀錄後，是否曾
與陳淑蘭確認錄音紀錄內容，陳淑蘭是否曾以社會工作科有一缺
額而要縣長室提供適當人選，嗣又拒絕指定人選等事項，均與認
定被告等有無意圖使上訴人不當選之犯罪故意無關。上訴意旨(一)
(二)(三)無非就原審採證認事職權之適法行使及原判決已明白論斷之
事項，重為事實上之爭執，俱非適法之第三審上訴理由。至其他
上訴意旨，並未依據卷內資料具體指摘原判決究係如何違背法令
，俱非適法之第三審上訴理由。綜上，應認上訴人之上訴違背法
律上之程式，予以駁回。
據上論結，應依刑事訴訟法第三百九十五條前段，判決如主文。
中    華    民    國  一○○  年    十    月    六    日
                      最高法院刑事第三庭
                          審判長法官  林  永  茂  
                                法官  蘇  振  堂  
                                法官  林  秀  夫  
                                法官  林  立  華  
                                法官  蔡  國  在  
本件正本證明與原本無異
                                      書  記  官  
中    華    民    國  一○○  年    十    月   十二   日
                                                       s